【裁判字號】    99,抗,43
【裁判日期】    990524
【裁判案由】    聲明異議
【裁判全文】
臺灣高等法院臺南分院民事裁定    99年度抗字第43號
抗  告  人  甲○○○○○○
上列抗告人因與相對人乙○○間所有權移轉登記事件聲明異議，
對於中華民國99年1月15日臺灣臺南地方法院（99年度執事聲字
第6號）裁定，提起抗告，本院裁定如下：
    主  文
抗告駁回。
抗告程序費用新台幣壹仟元由抗告人負擔。
    理  由
一、抗告意旨略以：本件依強制執行法第130條第1項及土地登記
    規則第27條第4款之規定，固得由抗告人（權利人）單獨申
    請地政機關辦理移轉登記，惟強制執行法及土地登記規則之
    母法均未明文規定，債權人即抗告人不得向法院以聲請強制
    執行之方式命地政機關辦理移轉登記，原裁定認為抗告人不
    得聲請強制執行，顯有違反中央法規標準法第5條第2款及憲
    法第16條之規定，而有不適用法規或適用不當之違背法令。
    又本件抗告人先前即已自行向地政機關申請辦理移轉登記，
    地政機關通知稅務局開徵土地增值稅，依土地法及土地稅法
    之規定，土地增值稅依法應由相對人負擔繳納，抗告人發存
    證信函通知相對人繳納，惟相對人卻拒不繳納，以致於地政
    機關駁回抗告人之申請登記。抗告人既非因自己之故意過失
    而遭地政機關駁回移轉登記之申請，法亦無明文規定不得向
    法院聲請強制執行移轉登記，惟原裁定卻駁回抗告人強制執
    行之聲請，則抗告人所取得勝訴判決之執行名義，豈無意義
    ？另就訴訟上及執行上之經濟性而言，繳納土地增值稅係債
    務人法律上之義務，若准以強制執行之方式命地政機關配合
    辦理移轉登記，而準用強制執行法第11條、辦理強制執行事
    件應行注意事項第4點第(4)項、未繼承登記不動產辦理強制
    執行聯繫辦法第1條、第4條、第5條之規定，准抗告人代債
    務人申繳土地增值稅，完成移轉登記，而抗告人所代繳土地
    增值稅，則列為執行程序費用，由抗告人聲請裁定確定費用
    後另行具狀聲請強制執行，則可免除將來須另行請求相對人
    歸還代繳土地增值稅之訴訟。原裁定認為不得準用相關規定
    ，顯有不適用法規或適用不當之違背法令。為此，爰提起
    本件抗告，請求廢棄原裁定云云。
二、按命債務人為一定之意思表示之判決確定或其他與確定判決
    有同一效力之執行名義成立者，視為自其確定或成立時，債
    務人已為意思表示，強制執行法第130條第1項定有明文。又
    債權人既持有判令債務人應辦理所有權移轉登記之確定判決
    ，原得依強制執行法第130條第1項之規定單獨向地政機關申
    請辦理登記，此觀土地登記規則第27條第4款之規定自明。
    執行法院對此確定判決，並無開始強制執行程序之必要（最
    高法院49年台上字第1225號判例意旨參照）。
三、經查：
  (一)本件抗告人所持之執行名義為原法院98年度訴字第815號確
    定民事判決，其主文係判命相對人應將坐落於台南縣仁德鄉
    ○○段241號至246號、246之1號、247號8筆土地，應有部分
    各4991分之733.5之所有權移轉登記予抗告人（見原法院98
    年度司執字第94557號卷第4至6頁），揆諸上揭說明，自該
    判決確定時，視為相對人已為意思表示，並無待於法院強制
    執行即可達其目的，此觀土地登記規則第27條第4款規定，
    因法院判決確定之登記，得由權利人單獨申請登記亦可明之
    。故抗告人所為之強制執行聲請，於法顯有未合，應予駁回
    。
  (二)至辦理移轉登記手續中雖因設有登記制度及受理登記事務之
    地政機關，而有公法上申請登記之程序，然此部分係屬人民
    向地政機關依土地登記規則所為之申請，屬公法關係之事項
    ，並非私法上債權債務關係，地政機關就移轉登記之申請所
    為之駁回處分，性質上屬行政處分，此等對行政處分不服之
    爭議應循行政爭訟等公法程序謀求救濟，隸屬行政法院審判
    ，不在本院審理範圍內。縱抗告人主張其無故意過失，法律
    亦無明文規定在此情況不得向法院聲請強制執行，抗告人據
    以認為得由法院發動強制執行俾命地政機關辦理移轉登記者
    ，實於法無據。
  (三)又所謂準用，乃經法律明文規定將關於某事項所設之規定在
    性質相同之範圍內，當然的予以適用另一事項而言，因兩案
    間法律事實不同一但卻類似，基於平等原則之考量，作同一
    之處理。查本件抗告人主張得準用強制執行法第11條云云，
    顯然法無明文，是抗告人前揭指摘亦有誤會。
  (四)綜上所述，本件抗告人所持之原法院98年度訴字第815號確
    定民事判決，自該判決確定時，視為相對人已為意思表示，
    並無待於法院強制執行即可達其目的，又抗告人向地政機關
    申請辦理移轉登記，地政機關因相對人未繳納土地增值稅而
    駁回抗告人之登記申請，性質上屬行政處分，抗告人對行政
    處分不服之爭議應循行政爭訟等公法程序謀求救濟，不在本
    院審理範圍，是抗告人向原法院以聲請強制執行之方式命地
    政機關辦理移轉登記，於法顯有不合，原法院駁回其強制執
    行之聲請，即無違誤。抗告人對之聲明異議，非有理由，原
    裁定駁回抗告人之異議，亦無違誤。抗告意旨指摘原裁定不
    當，求予廢棄，為無理由，應予駁回。
四、據上論結，本件抗告為無理由，依強制執行法第30條之1、
    民事訴訟法第495條之1第1項、第449條第1項、第95條、第7
    8條，裁定如主文。
中    華    民    國    99    年    5    月     24    日
                  民事第三庭    審判長法  官    黃崑宗
                                      法  官    張世展
                                      法  官    蘇重信
上為正本係照原本作成。
本裁定除以適用法規顯有錯誤為理由外，不得再抗告。如提出再
抗告，應於收受送達後10日內委任律師為代理人向本院提出再抗
告狀（須附繕本），並繳納再抗告費新台幣1千元。
中    華    民    國    99    年    5    月     24    日
                                      書記官    陳嘉琍
【附記】
民事訴訟法第495條之1第2項準用同法第466條之1第1、2項規定
：
(1)對於第二審判決上訴，上訴人應委任律師為訴訟代理人。但上
  訴人或其法定代理人具有律師資格者，不在此限。
(2)上訴人之配偶、三親等內之血親、二親等內之姻親，或上訴人
  為法人、中央或地方機關時，其所屬專任人員具有律師資格並
  經法院認為適當者，亦得為第三審訴訟代理人。
民事訴訟法第466條之2第1項：
  上訴人無資力委任訴訟代理人者，得依訴訟救助之規定，聲請
  第三審法院為之選任律師為其訴訟代理人。

司法院資訊處製作；財團法人民間司法改革基金會備份。
